臺灣高等法院臺中分院刑事判決　　　 100年度上易字第1218號
上　訴　人
即　被　告　王彥宗
上列上訴人因詐欺案件，不服臺灣彰化地方法院100年度易字第
356號中華民國100年8月9日第一審判決（起訴案號：臺灣彰化地
方法院檢察署100年度偵字第75號、第2106號），提起上訴，及
臺灣彰化地方法院檢察署檢察官移送併辦（100年度偵字第7604
號），本院判決如下：
    主  文
原判決撤銷。
王彥宗幫助意圖為自己不法之所有，以詐術使人將本人之物交付
，處有期徒刑伍月，如易科罰金，以新臺幣壹仟元折算壹日。
    犯罪事實
一、王彥宗明知個人之帳戶係本身重要物品，具有一身專屬之性
    質，在現今金融機構開立帳戶使用並無特殊之條件與困難，
    而一般人均係使用自己之帳戶，如涉及使用他人之帳戶常與
    財產犯罪密切相關，取得他人存摺之目的在於收取贓款及掩
    飾犯行使之不易遭人追查，王彥宗在能預見某真實姓名、年
    籍均不詳之成年人收取其帳戶之目的，係欲隱匿真實身分，
    以供犯罪集團進行詐欺犯罪所用下，猶基於幫助他人詐欺取
    財並不違背其本意及容任他人持其帳戶遂行詐欺取財犯罪之
    不確定故意，於民國99年10月21日，將其向中華郵政股份有
    限公司彰化台化郵局申設之局號：0000000、帳號：00000
    00號帳戶（下稱系爭帳戶）之存摺、提款卡，利用宅配運送
    方式，寄送予署名「林昌明」之人，而送達「臺中市○○區
    ○○路89號」（該處為彰化商業銀行太平分行之營業地點，
    該件包裹送達後，即有一名男子自稱朋友地址寫錯了而領走
    該包裹），該「林昌明」所屬之詐騙集團成員於取得王彥宗
    系爭帳戶存摺及提款卡後，即打電話詢問王彥宗提款卡密碼
    。嗣「林昌明」及其所屬詐欺集團之不詳成年成員等人（無
    證據證明「林昌明」及其所屬詐欺集團成員中有未成年之成
    員），乃共同基於意圖為自己不法所有之犯意聯絡，分別實
    施下列詐欺犯行：
    (一)於99年10月22日下午2時許，詐欺集團成員撥打電話予王
      彙喬，佯稱係其友人欲向其借款等語，致使王彙喬不疑有
      他，因而陷於錯誤，於99年10月22日匯款新臺幣（下同
      )80,000 元至王彥宗之系爭帳戶內，上開匯款隨即由該詐
      欺集團成員提領。。
    (二)於99年10月23日下午2時33分許，詐欺集團成員撥打電話
      予王佳煌，佯稱其先前在網路購物時，將付款方式誤設為
      分期付款方式，必須依指示操作自動櫃員機始能取消等語
      ，致使王佳煌不疑有他，因而陷於錯誤，依對方指示處理
      ，於99年10月23日匯款29,989元至王彥宗之系爭帳戶內，
      上開匯款隨即由該詐欺集團成員提領。
    (三)於99年10月23日下午3時許，詐欺集團成員撥打電話給予
      吳培瑜，佯稱其先前在網路購物時，將付款方式誤設為分
      期付款方式，必須依指示操作自動櫃員機始能取消等語，
      致使吳培瑜不疑有他，因而陷於錯誤，依對方指示處理，
      於99年10月23日匯款29,983元至王彥宗之系爭帳戶內，上
      開匯款隨即由該詐欺集團成員提領。
    (四)於99年10月22日下午6時許，詐欺集團成員撥打電話給童
      育姿，佯稱其個人資料外洩，必須依指示操作自動櫃員機
      確認帳戶之存款是否遭提領等語，致使童育姿不疑有他，
      因而陷於錯誤，依對方指示處理，於99年10月23日匯款
      28,678 元至王彥宗系爭帳戶內，上開匯款隨即由該詐欺
      集團成員提領。
    (五)於99年10月22日中午12時許，詐欺集團成員佯稱係「戴美
      珠」撥打電話予梁淑修，佯稱：伊為其先前在台北市政府
      任職時之同事，因投資股票遭套牢，希望能匯款予伊應急
      週轉等語，致使梁淑修不疑有他，因而陷於錯誤，於99年
      10 月22日下午4時許，先後接續將3萬元及2萬元依前述女
      子指示匯入王彥宗系爭帳戶內，上開匯款隨即由該詐欺集
      團成員提領。
    嗣上開接獲詐騙電話之人士匯款後，均發現有異而報警處理
    ，始查悉上情。
二、案經彰化縣警察局彰化分局（原審誤載為臺北縣警察局彰化
    分局）、桃園縣警察局平鎮分局報請臺灣彰化地方法院檢察
    署檢察官偵查起訴及臺灣彰化地方法院檢察署檢察官移送併
    辦（100年度偵字第7604號） 。
    理  由
一、程序部分：
  (一)按被告以外之人（包括證人、鑑定人、告訴人、被害人及共
    同被告等）於審判外之陳述雖不符刑事訴訟法第159條之1至
    之4等4條之規定，而經當事人於審判程序同意作為證據，法
    院審酌該言詞陳述或書面陳述作成時之情況，認為適當者，
    亦得為證據；當事人、代理人或辯護人於法院調查證據時，
    知有刑事訴訟法第159條第1項不得為證據之情形，而未於言
    詞辯論終結前聲明異議者，視為有前項之同意，同法第159
    條之5定有明文。立法意旨在於傳聞證據未經當事人之反對
    詰問予以核實，原則上先予排除。惟若當事人已放棄反對詰
    問權，於審判程序中表明同意該等傳聞證據可作為證據；或
    於言詞辯論終結前未聲明異議，基於尊重當事人對傳聞證據
    之處分權，及證據資料愈豐富，愈有助於真實發見之理念，
    且強化言詞辯論主義，使訴訟程序得以順暢進行，上開傳聞
    證據亦均具有證據能力。本件證人即被害人王彙喬、王佳煌
    、吳培瑜、童育姿、梁淑修及證人洪偉豐等人於警詢中所為
    之陳述、中華郵政股份有限公司彰化郵局99年11月12日彰營
    字第09918037 72號函及檢附之郵政存簿儲金立帳申請書、
    開戶資料、存款明細、提款明細、郵政自動櫃員機交易明細
    表、中國信託自動櫃員機交易明表、第一銀行自動櫃員機客
    戶交易明細表、臺灣中小企業銀行自動櫃員機交易明細、郵
    政國內匯款執據，其性質雖屬傳聞證據，惟查無符合同法第
    159條之1至之4等前4條之情形，其等所為之上開警詢筆錄內
    容及前揭證據，業經本院審理時予以提示並告以要旨，且各
    經檢察官、被告表示意見。當事人已知上述筆錄及前揭證據
    乃傳聞證據，且均未於言詞辯論終結前對該筆錄內容及前揭
    證據異議，依上開規定，是其等於警詢中之證言及前揭證據
    已擬制同意其有證據能力，本院審酌上開筆錄作成時，較無
    人情施壓或干擾，亦無不當取供之情形，認為以之作為本案
    之證據亦屬適當，是其等於警詢中之證言及前揭證據自均具
    有證據能力。
  (二)次按刑事訴訟法第159條之4第2款規定，除前三條之情形外
    ，除顯有不可信之情況外，從事業務之人於業務上或通常業
    務過程所須製作之紀錄文書、證明文書，亦得為證據。此係
    因從事業務之人在業務上或通常業務過程製作之上開文書，
    因係於通常業務上不間斷而規律之記載，一般均有會計等人
    員校對，記錄時亦無預見日後將作為證據之偽造動機，其虛
    偽之可能性較小，且如讓製作者以口頭方式在法庭上再重述
    過去之事實或數據，實際上有其困難，二者具有一定程度之
    不可代替性，是除非有顯不可信之情況外，上開業務文書應
    均具有證據能力。查卷附之系爭帳戶之客戶歷史交易清單影
    本，係郵局從事業務之人根據電腦先前所儲存之資料製作而
    予以列印，此項資料係根據事業主體於通常之業務過程不間
    斷、有規律而準確之記載，正確性較高，經本院核上開證據
    作成時，並無顯不可信之情形，且與本案待證事實據有關聯
    性，是依上開規定，自應具有證據能力。
  (三)又按傳聞法則乃對於被告以外之人於審判外之言詞或書面陳
    述而為之規範。本件卷附之台灣宅配通貨單據1紙（見100年
    度偵字第75號卷第23頁）屬物證，性質上並非供述證據，無
    刑事訴訟法第159條第1項規定傳聞法則之適用，以上證物與
    本案具有關聯性，與本案待證事實具有自然之關聯性，且係
    被告自動提出，並無證據證明係公務員違法取得之物，依法
    自得作為證據。
貳、實體方面：
一、認定犯罪事實所憑之證據及理由：
(一)、訊據上訴人即被告王彥宗（下稱被告）矢口否認有何幫助詐
    欺取財之犯行，辯稱：我是看報紙廣告找人辦理貸款，對方
    說需要帳戶存摺、提款卡、身分證影本等資料，我就依指示
    寄到對方指定之地點給「林昌明」，不知道該帳戶為何遭人
    盜用云云。經查：
  1.系爭帳戶係被告於80年7月6日向中華郵政股份有限公司彰化
    台化郵局申設，有中華郵政股份有限公司彰化郵局99年11月
    12日函及檢附之郵政存簿儲金立帳申請書、開戶資料（見10
    0年度偵字第75號卷宗第15至17頁）、客戶歷史交易清單（
    見100年度偵字第75號卷第20頁）在卷可稽，並為被告所不
    否認；而被害人王彙喬、王佳煌、吳培瑜、童育姿、梁淑修
    等人因上揭受詐騙，致分別將其所有之80000元、29989元、
    29 983元、28678元、50000元匯入被告申設之系爭帳戶等情
    ，業據證人即被害人王彙喬（見100年度偵字第75號卷宗第8
    至9頁）、王佳煌（見100年度偵字第75號卷宗第14頁）、吳
    培瑜（見100年度偵字第75號卷宗第11至12頁）、童育姿（
    見100年度偵字第2106號卷宗第10至12頁）、梁淑修（見100
    年度偵字第7604號卷宗第68頁）等證述綦詳，並有存款明細
    、提款明細、郵政自動櫃員機交易明細表、中國信託自動櫃
    員機交易明表、第一銀行自動櫃員機客戶交易明細表、臺灣
    中小企業銀行自動櫃員機交易明細、郵政國內匯款執據等【
    被害人王彙喬之提款明細、存款明細（見100年度偵字第75
    號卷第27至28頁）；被害人王佳煌之郵政自動櫃員機交易明
    細表（見100年度偵字第75號卷第39頁）；被害人吳培瑜之
    中國信託自動櫃員機交易明細（見100年度偵字第75號卷第
    35頁）；被害人童育姿之第一銀行自動櫃員機客戶交易明細
    表（見100年度偵字第2106號卷宗第14頁）；被害人之臺灣
    中小企業銀行自動櫃員機交易明細、郵政國內匯款執據（見
    100年度偵字第7604號卷第70頁）】可資佐證。堪予認定被
    告所開立之系爭帳戶，確由詐騙集團成員作為實施詐欺取財
    之用。
  2.按一般人辦理貸款係透過銀行等金融機構之正當管道，若貸
    款人經濟或信用、償債能力不佳至金融機構無法承擔風險之
    程度時，任何人均無法貸得款項，委託他人代辦亦然；又現
    今金融機構帳戶之申請手續極為簡便，並無任何特殊限制，
    一般民眾皆可輕易申請，是以帳戶之存摺或金融卡顯不能表
    彰個人之資力或信用狀況，而提款卡僅具有提款功能，僅為
    存提款之用，本身要無何經濟價值而得為質借或徵信之用，
    故一般金融機構辦理貸款業務，若欲對申請者進行徵信，並
    不會要求申請者提供帳戶提款卡及密碼等物品；再銀行評估
    個人信用辦理貸款復與個人帳戶內金錢之進出次數無涉。經
    查：
  (1)被告於上訴狀即載明其因信用不好，無法辦貸款等情（見本
    院卷第4頁），可知被告經濟及信用、償債能力均欠佳，且
    其亦知悉自身條件並不符合銀行申辦貸款之資格，則被告如
    何據以相信代辦人員得僅以存摺、提款卡、密碼即可以申辦
    貸款，已非無疑；佐以被告於警詢時自稱其是看夾報廣告打
    電話向自稱林小姐的女子洽談貸款，不知道林小姐之真實姓
    名、住址、電話，僅曾以電話聯繫該女子等語（見100年度
    偵字第75號卷第5至7頁），被告非但全然不知其真實姓名、
    住址、電話，且僅以報紙上所登載之電話聯繫，始終未曾與
    該人會面，足徵其對「林小姐」全然陌生，毫無憑信基礎，
    且被告又未曾填載、簽署任何辦理貸款之文書資料，顯與一
    般辦理貸款，必須當面相互徵信、簽署貸款申辦之相關文件
    ，並留存借、貸雙方之姓名、住址及各聯絡方式等資訊之情
    狀，有極大之相異處，且被告於原審準備程序中自承其曾經
    向兩家銀行辦理個人信用貸款（見原審卷第17頁），足證被
    告確實具有貸款方面之經驗，其豈會如此容易相信僅提供帳
    戶存摺、提款卡就可以達成貸款目的？是以被告所辯顯有可
    疑。
  (2)依被告提供之宅配收據上所載內容觀之，被告是將系爭帳戶
    資料寄至「臺中市○○區○○路89號」（宅配收據影本附於
    100年度偵字第75號卷第21頁），而該處為彰化商業銀行太
    平分行之營業處（見原審卷第60頁所附彰化商業銀行營業地
    址資料），又據該銀行保全人員洪偉豐於警詢中證稱：99年
    10 月21日有收到一個郵件，當天有一個男子說他的朋友地
    址寫錯了，所以寄到這裡，並將郵件拿走了等語（見100年
    度偵字第75號卷第22頁筆錄參照），是無法由寄件地址查知
    收件者之真實姓名。
  (3)按刑法上之故意，分直接故意（確定故意）與間接故意（不
    確定故意），「行為人對於構成犯罪之事實，明知並有意使
    其發生者」為直接故意，「行為人對於構成犯罪之事實，預
    見其發生而其發生並不違背其本意者」為間接故意；刑法第
    13條第1、2項分別定有明文。而間接故意與有認識的過失之
    區別，在於二者對構成犯罪之事實雖均預見其能發生，但前
    者對其發生並不違背其本意，後者則確信其不發生。衡諸常
    情，今日一般人至金融機關如銀行、郵局等開設帳戶使用，
    並無任何法令限制，係極為方便容易且迅速之事，苟有使用
    金融存款帳戶之正當用途，自以使用其本人或可信賴之親友
    申請之帳戶，最為便利安全，始可避免帳戶名義人反悔或心
    存歹念，利用通知掛失止付及換摺之方式，將帳戶內之款項
    領走一空，使用帳戶持用人反將蒙受損失，如非因財產犯罪
    等不法目的，並意圖以他人帳戶從事不法用途，藉以逃避查
    緝，依常情並無捨棄自己帳戶而迂迴以花費金錢或其他方法
    向無相當信賴關係之陌生人取得帳戶使用之理，且近年來以
    退稅或中獎等不實電話內容而詐欺取財之犯罪類型層出不窮
    ，該等犯罪多數均係利用他人帳戶作為詐欺所得財物之出入
    帳戶，業經媒體廣為披載，是依一般人通常之知識、智能及
    經驗，均已深知向陌生人購買、承租或其他方法取得帳戶之
    人，多係欲藉該帳戶取得不法犯罪所得，且欲以之隱匿帳戶
    內資金之實際取得人之身分，以逃避司法單位之追查，若此
    社會現實，恆係一般人本於日常生活經驗即可體察。被告於
    案發時為年滿34歲具一般社會智識經驗之成年人，被告對此
    自亦難諉為不知，故被告對於將系爭金融帳戶交付予自稱「
    林昌明」之成年男子，導致系爭帳戶將可能被用來作為詐欺
    取財等非法用途之工具乙節，應有所預見，且不違背其本意
    。是以，被告猶提供所有之系爭帳戶予自稱「林昌明」之成
    年人及其犯罪集團使用，足認被告主觀上容任該犯罪集團將
    系爭帳戶作為詐欺取財之指定帳戶使用，準此，被告確有幫
    助前揭不詳人等利用系爭帳戶犯詐欺取財罪之不確定故意甚
    明。
  (4)綜上所述，被告前開辯解，係屬事後卸責之詞，不足採信，
    本案事證已臻明確，被告犯行堪以認定，應予依法論科。
二、論罪科刑之理由：
  (一)按刑法上之幫助犯，係對於犯罪與正犯有共同之認識，而以
    幫助之意思，對於正犯資以助力，而未參與實施犯罪之行為
    者而言（最高法院75年度臺上字第1509號、88年度臺上字第
    1270號判決意旨可資參照）。是以，如未參與實施犯罪構成
    要件之行為，且係出於幫助之意思提供助力，即屬幫助犯，
    而非共同正犯。查前揭「林昌明」所屬之詐欺集團所屬之姓
    名、年籍均不詳之成年人，基於意圖為自己不法所有之犯意
    ，以上述之方式，使被害人王彙喬、王佳煌、吳培瑜、童育
    姿、梁淑修等人陷於錯誤，因而交付本人之財物，該「林昌
    明」所屬之詐欺集團成員，係犯刑法第339條第1項之詐欺取
    財罪。被告雖有將系爭帳戶之存摺、提款卡及密碼提供予「
    林昌明」所屬之詐欺集團使用，已如前述，惟依卷內證據資
    料，既未見被告有何參與詐騙被害人之行為或於事後亦分得
    詐欺取財款項之積極證據，固無從認屬上開詐欺取財行為之
    共同正犯。然而，被告將其所有之系爭帳戶提供予他人作為
    詐欺取財之指定帳戶，乃係基於幫助他人詐欺取財之犯意，
    而被告提供系爭帳戶予他人之行為，復屬詐欺取財構成要件
    以外之行為，則被告自屬以幫助之意思，參與詐欺取財構成
    要件以外之行為，是核被告所為，係犯刑法第30條第1項前
    段、第339條第1項之幫助詐欺取財罪。
  (二)被告提供系爭帳戶幫助自稱「林昌明」之成年男子所屬之詐
    欺集團使用分別詐欺被害人王彙喬、王佳煌、吳培瑜、童育
    姿、梁淑修等人，被告僅有一幫助行為，應僅能就被告之行
    為為一次之評價，以免重複評價被告之行為，是應認被告以
    一幫助行為，同時侵害多數被害人之財產法益，並觸犯數幫
    助詐欺取財罪名，為同種想像競合犯，應依刑法第55條前段
    之規定，從一重處斷。本件被告將其所有系爭帳戶之存摺、
    提款卡及密碼提供給自稱「林昌明」之成年男子，並供作「
    林昌明」所屬之詐欺集團成員詐欺取財使用，公訴意旨雖未
    敘及被告所為詐騙被害人梁淑修所示之幫助詐欺取財犯行，
    然此部分與公訴人起訴書所載被告所為幫助詐騙被害人王彙
    喬、王佳煌、吳培瑜、童育姿等人犯行間，因係同一交付帳
    戶之幫助行為，係具有想像競合犯之裁判上一罪關係，為起
    訴效力所及，復經檢察官移送併辦，本院自應併予審理，附
    此敘明。
  (三)又前揭「林昌明」所屬之詐欺集團成員就詐欺取財犯行，固
    有犯意聯絡及行為分擔，為共同正犯，惟幫助犯係從犯，從
    屬正犯而成立，刑法上既無「共同幫助」之情，當亦無「幫
    助共同」之可言（參照最高法院95年度台上字第6767號判決
    ）。本案被告幫助他人犯詐欺取財罪，為從犯，本院衡其犯
    罪情節較正犯為輕，爰依刑法第30條第2項之規定，按正犯
    之刑減輕之。
三、原審認被告犯行事證明確，予以論罪科刑，固非無見。惟查
    ，被告所為詐騙被害人梁淑修之幫助詐欺取財犯行，與公訴
    人起訴書所載被告所為幫助詐騙被害人王彙喬、王佳煌、吳
    培瑜、童育姿等人犯行間，因係同一交付帳戶之幫助行為，
    係具有想像競合犯之裁判上一罪關係，為起訴效力所及，復
    經檢察官移送併辦，原審未及審酌上開移送併案審理之部分
    ，致未併為認定事實及量刑之審酌，尚有未洽。被告上訴意
    旨略以：伊因信用不好，無法辦貸款，看報紙說信用不好可
    辦，故依對方所交待的交付系爭帳戶之存摺、提款卡予「林
    昌明」，以辦貸款，伊並非基於幫助詐騙集團用以詐欺取財
    之犯意而交付系爭帳戶之存摺、提款卡，原審量刑過重云云
    ，雖無理由，惟原審判決既有前揭可議之處，自屬無可維持
    ，應由本院將原判決予以撤銷改判。爰審酌被告平日之素行
    ，其任意提供帳戶予詐騙集團使用，且其所提供帳戶非惟幫
    助詐騙者遂行詐欺取財目的，同時使詐欺者得以隱匿其真實
    身分，減少遭查獲之風險，增加被害人尋求救濟之困難，愈
    使其肆無忌憚，加深犯罪之猖獗，被告所為阻礙國家偵查追
    緝之行使，助長社會詐騙歪風，國家難予對於詐欺取財之正
    犯追訴、處罰，復審酌被害人遭詐騙之金額，暨被告之智識
    、犯罪目的、手段，犯罪後之態度等一切情狀，量處有期徒
    刑5月，並諭知易科罰金之折算標準，以示懲儆。
據上論斷，應依刑事訴訟法第369條第1項前段、第364條、第299
條第1項前段，刑法第30條第1項前段、第2項、第339條第1項、
第55條前段、第41條第1項前段，刑法施行法第1條之1，判決如
主文。
本案經檢察官張慧瓊到庭執行職務。
中    華    民    國   100    年    11    月    8     日
            刑事第四庭    審判長法  官  洪  耀  宗
                                法  官  劉  登  俊
                                法  官  石  馨  文
以上正本證明與原本無異。
不得上訴。
                                書記官  郭  蕙  瑜
中    華    民    國   100    年    11    月    8     日
附錄本案論罪科刑法條全文：
中華民國刑法第339條（普通詐欺罪）
意圖為自己或第三人不法之所有，以詐術使人將本人或第三人之
物交付者，處5年以下有期徒刑、拘役或科或併科1千元以下罰金
。
以前項方法得財產上不法之利益或使第三人得之者，亦同。
前二項之未遂犯罰之。